【裁判字號】    98,上訴,918
【裁判日期】    980831
【裁判案由】    違反公司法等
【裁判全文】
臺灣高等法院高雄分院刑事判決         98年度上訴字第918號
上  訴  人  臺灣高雄地方法院檢察署檢察官
被      告  甲○○
                      樓之1
上列上訴人因被告違反公司法等案件，不服臺灣高雄地方法院98
年度訴字第87號中華民國98年4 月30日第一審判決（起訴案號：
臺灣高雄地方法院檢察署97年度偵緝字第883 號），提起上訴，
本院判決如下：
    主  文
原判決撤銷。
甲○○犯公司法第九條第一項前段之將已繳納之股款收回罪，處
有期徒刑壹年，減為有期徒刑陸月，如易科罰金，以新臺幣玖佰
元即銀元參佰元折算壹日。
    事  實
一、甲○○於民國（下同）94年4 月間，在高雄市新興區○○○
    路558 號2 樓，籌劃設立利盈國際有限公司（下稱利盈公司
    ），並於94年4 月26日在板信商業銀行前鎮分行（下稱板信
    前鎮分行），各以「利盈國際有限公司籌備處甲○○」、「
    甲○○」名義開立帳號00000000000000號及00000000000000
    號帳戶，另向真實姓名不詳人借得新台幣（下同）500 萬元
    後，先於94年4 月27日存入板信前鎮分行甲○○帳戶，再轉
    帳進入板信前鎮分行「利盈國際有限公司籌備處甲○○」帳
    戶。甲○○再於94年4 月28日將「利盈國際有限公司股東繳
    納股款明細表」及「資產負債表」交予不知情之會計師李善
    餘，委託會計師李善餘查核，經會計師李善餘查核利盈公司
    股款500 萬元確已由股東甲○○以現金繳足，會計師李善餘
    因而製作查核報告書。甲○○旋於94年4 月29日將板信前鎮
    分行「利盈國際有限公司籌備處甲○○」帳戶內500 萬元轉
    帳至同銀行個人帳戶，再依上開真實姓名不詳之借款人指示
    將板信前鎮分行甲○○帳戶內500 萬元轉帳至國泰世華銀行
    東高雄分行號000000000000號白奇才帳戶，而將已繳納之利
    盈公司股款收回。甲○○又基於使公務員登載不實之犯意，
    於94年4 月27日至同年5 月11日之間某日，委由不知情之鼎
    洲會計事務所職員吳秋月持上開板信前鎮分行「利盈國際有
    限公司籌備處甲○○」帳戶存摺、「利盈國際有限公司股東
    繳納股款明細表」、「資產負債表」、「委託書」及「查核
    報告書」等向高雄市政府申請利盈公司設立登記，使高雄市
    政府承辦公務員形式審查後，誤認利盈公司之股款已經繳足
    ，而於94年5 月11日核准設立登記及將利盈公司股款500 萬
    元已繳足之不實事項登載於職務上所掌之簿冊公文書，足生
    損害於主管機關對於公司管理之正確性。
二、甲○○為利盈公司負責人，為商業會計法所稱之商業負責人
    。甲○○明知利盈公司於94年7 月至95年2 月間止未實際營
    業，故無實際之銷貨予附表所示之公司，竟分別基於填製不
    實會計憑證及幫助逃漏稅捐之概括犯意，連續於附表時間欄
    所示時間，在利盈公司之統一發票虛偽填載如附表銷售額欄
    所示之金額，而以明知為不實事項而填製會計憑證，其後交
    付附表銷項去路欄所示之公司，使附表銷項去路欄所示之公
    司（附表編號9 聯上實業股份有限公司除外）持以申報扣抵
    營業稅額，幫助附表銷項去路欄所示之公司（附表編號9 聯
    上實業股份有限公司除外）逃漏營業稅總計3 百33萬4 千98
    7 元。
三、案經財政部高雄市國稅局函送臺灣高雄地方法院檢察署檢察
    官偵查起訴。
    理  由
一、證據能力之說明：
    (一)利盈公司營業人進銷項交易對象彙加明細表、進銷項憑證
      明細資料表均係依從事業務之人於業務上或通常業務過程
      所須製作之紀錄文書而製作，因係於通常業務上不間斷而
      規律之記載，記錄時亦無預見日後將作為證據之偽造動機
      ，其虛偽之可能性較小，且如讓製作者以口頭方式在法庭
      上再重述過去之事實或數據，實際上有其困難，具有一定
      程度之不可代替性，復無顯不可信之情況，依刑事訴訟法
      第159 條之4 規定，上開文書應具有證據能力。
    (二)證人周愛治、吳秋月、楊玉珠、劉丁連於財政部高雄市國
      稅局詢問中陳述及證人黃瓊雲於檢察事務官詢問中陳述，
      固係被告以外之人於審判外之陳述，但已經檢察官、被告
      於準備程序同意作為證據，且於言詞辯論終結前亦未聲明
      異議，本院審酌上開言詞陳述均無其他證據可認有錯誤性
      及虛偽性之可能，是依該書面陳述作成時之情況，即認為
      適當，依刑事訴訟法第159 條之5 第2 項規定，自得為證
      據。
二、上訴人即被告甲○○（下稱被告）於事實欄一所示時間將已
    繳納之利盈公司股款500 萬元收回，又使高雄市政府承辦公
    務員誤認利盈公司之股款已經繳足，而於94年5 月11日核准
    設立登記及將利盈公司股款500 萬元已繳足之不實事項登載
    於職務上所掌之簿冊公文書，足生損害於主管機關對於公司
    管理之正確性之事實，有高雄市政府94年5 月11日高市府建
    二公字第09400456910 號函、利盈公司設立登記表、委託書
    、查核報告書、利盈國際有限公司股東繳納股款明細表、資
    產負債表、板信前鎮分行「利盈國際有限公司籌備處甲○○
    」存摺、板信商業銀行96年9 月29日板信作業字第09680712
    67號函附利盈公司、甲○○帳戶交易明細及相關傳票附卷可
    稽（見財政部高雄市國稅局刑事案件告發資料卷1 第19－22
    頁、告發資料卷2 第280 頁－第283 頁反面、第288 －309
    頁）。又被告亦陳述上情在卷，核與上開證據相符，被告此
    部分之自白即堪信為真正。被告將已繳納之利盈公司股款收
    回及使高雄市政府承辦公務員將利盈公司股款已繳足之不實
    事項登載於職務上所掌之簿冊公文書，足生損害於主管機關
    對於公司管理之正確性，事證明確，犯行堪以認定。
三、訊據被告否認有以明知為不實事項而填製會計憑證及幫助逃
    漏稅捐之犯行，辯稱其係受「丙○○」（其後稱真實姓名為
    「劉宇」）欺騙而擔任利盈公司名義負責人，利盈公司發票
    均係由「丙○○」（「劉宇」）填製，其並不知情等語。經
    查：
    (一)利盈公司於附表時間欄所示時間，在利盈公司統一發票填
      載如附表銷售額欄所示之金額後，交付附表銷項去路欄所
      示之公司，附表銷項去路欄所示之公司（附表編號9 聯上
      實業股份有限公司除外）遂持以申報扣抵稅額之事實，有
      利盈公司營業人進銷項交易對象彙加明細表、進銷項憑證
      明細資料表、買受人銀色夥伴公司之利盈公司發票19張、
      買受人中彰投廣告公司之利盈公司統一發票3 張、買受人
      鼎浩公司之利盈公司統一發票3 張、買受人掬水軒公司之
      利盈公司統一發票1 張附卷可稽（見財政部高雄市國稅局
      刑事案件告發資料卷1 第44－48、51－69、199 －208 、
      227－229、250－251、258 頁），自堪以認定。
    (二)利盈公司與附表銷項去路欄所示之公司間並無實際交易之
      情，業據證人周愛治於財政部高雄市國稅局詢問時陳稱其
      並未將所有坐落高雄市新興區○○○路558 號2 樓房屋出
      租予利盈公司等語明確（見財政部高雄市國稅局刑事案件
      告發資料卷2 第391 －392 頁），且證人即財政部高雄市
      國稅局職員黃瓊雲於檢察事務官詢問中陳述其於利盈公司
      設立登記後，曾前往營業地址查看，但沒有利盈公司等語
      （見偵查卷2 第53－54頁）。此外，被告復未能提出利盈
      公司實際營業之任何資料足供調查，亦與常理有背。是利
      盈公司於94年7 月至95年2 月間止未實際營業，應甚為顯
      明。
    (三)被告固辯稱其係受「丙○○」（「劉宇」）欺騙而擔任利
      盈公司名義負責人，利盈公司發票均係由「丙○○」（「
      劉宇」）填製，其並不知情等語。然證人即鼎洲會計師事
      務所經營人吳秋月於財政部高雄市國稅局詢問中陳稱係被
      告親自委託其事務所代辦利盈公司設立登記，辦理後將相
      關資料交還被告，之後又受被告委託處理利盈公司營業稅
      申報及代領購票證、統一發票，其將代購之94年7 月至12
      月統一發票交予被告等語（見財政部高雄市國稅局刑事案
      件告發資料卷2 第368 頁）；證人楊玉珠於財政部高雄市
      國稅局詢問中陳稱被告係利盈公司經營者，其經由朋友介
      紹委託被告辦理信用貸款未果等語（見財政部高雄市國稅
      局刑事案件告發資料卷2 第331 －332 頁）；證人劉丁連
      於財政部高雄市國稅局詢問中陳稱其見過被告，被告曾表
      示可代辦信用卡，被告並要求其提供身分證等資料等語（
      見財政部高雄市國稅局刑事案件告發資料卷2 第349 －35
      0 頁）；再被告復未能提出「丙○○」（「劉宇」）之真
      實年籍、住所等資料供本院調查，則究否有「丙○○」（
      「劉宇」）之人，亦無從印證。是被告上開所辯，即難信
      為真正。
    (四)被告於原審固陳述係受乙○○利用而擔任利盈公司名義負
      責人等語，然被告係親自委託鼎洲會計師事務所辦理利盈
      公司設立登記、營業稅申報及代領購票證、統一發票之情
      ，已如前述，此外，復查無任何證據足資證明被告係受乙○○利用而擔任利盈公司名義負責人一節，被告此部分所
      辯，亦不得遽採。
    綜上所述，被告明知為不實事項而填製會計憑證及幫助逃漏
    稅捐，事證明確，犯行已堪認定。
四、按行為後法律有變更者，適用行為時之法律。但行為後之法
    律有利於行為人者，適用最有利於行為人之法律，刑法第2
    條第1 項定有明文。經查：
    (一)被告行為後，商業會計法第71條於95年5 月24日公布，於
      同年月26日生效，修正前、後之構成要件均相同，但修正
      前之商業會計法第71條之法定刑為5 年以下有期徒刑、拘
      役或科或併科新臺幣15萬元以下罰金；而修正後之商業會
      計法第71條法定刑為5 年以下有期徒刑、拘役或科或併科
      新臺幣60萬元以下罰金。經比較新、舊法之結果，被告行
      為時之舊法對被告較為有利。
    (二)被告行為後，刑法已經修正，並自95年7 月1 日施行，即
      應依上開規定比較適用，茲詳述如下：
      1.95年7 月1 日修正公布施行之刑法第33條第5 款規定：
        「五、罰金：新臺幣1 千元以上，以百元計算之。」，
        是依修正後刑法第33條第5 款規定，罰金之法定刑為新
        台幣1千 元以上。而依修正前刑法第33條第5 款規定：
        「五、罰金：一元以上」，且依罰金罰鍰提高標準條例
        第1 條規定提高10倍，故依修正前之刑法第33條第5 款
        規定，罰金之法定刑為新台幣30元以上。從而，比較修
        正前、後之刑法第33條第5 款規定，以修正前之刑法第
        33條第5 款規定較有利於被告。
      2.被告行為後，刑法第55條牽連犯之規定，業於94年1 月
        7 日修正公布刪除，並於95年7 月1 日施行，則被告之
        犯行，因行為後新法業已刪除牽連犯之規定，此刪除雖
        非犯罪構成要件之變更，但顯已影響行為人刑罰之法律
        效果，自屬法律有變更，依刑法第2 條第1 項規定，比
        較新、舊法結果，仍應適用較有利於被告之行為時法律
        即舊法論以牽連犯（最高法院95年第8 次刑事庭會議決
        議參照）。
      3.被告行為後，刑法第56條連續犯之規定，業於94年1 月
        7 日修正公布刪除，並於95年7 月1 日施行，則被告之
        犯行，因行為後新法業已刪除連續犯之規定，此刪除雖
        非犯罪構成要件之變更，但顯已影響行為人刑罰之法律
        效果，自屬法律有變更，依新法第2 條第1 項規定，比
        較新、舊法結果，仍應適用較有利於被告之行為時法律
        即舊法論以連續犯（最高法院95年第8 次刑事庭會議決
        議參照）。
      4.又比較新舊法之罪刑孰為最有利，比較時應就罪刑有關
        之共犯、未遂犯、連續犯、牽連犯、結合犯，以及累犯
        加重、自首減輕暨其他法定加減原因（如身分加減）與
        加減例等一切情形，綜其全部罪刑之結果而為比較。經
        綜合上述之比較，因依修正前刑法規定論處，較有利於
        被告，故應適用修正前刑法規定。
      5.95年7 月1 日修正公布施行之刑法第41條第1 項前段規
        定：「犯最重本刑為五年以下有期徒刑以下之刑之罪，
        而受六個月以下有期徒刑或拘役之宣告者，得以新臺幣
        一千元、二千元或三千元折算一日，易科罰金。」，而
        修正前刑法第41條第1 項前段係規定：「犯最重本刑為
        5 年以下有期徒刑以下之刑之罪，而受6 個月以下有期
        徒刑或拘役之宣告，因身體、教育、職業、家庭之關係
        或其他正當事由，執行顯有困難者，得以1 元以上3 元
        以下折算一日，易科罰金。」，且依修正前罰金罰鍰提
        高標準條例第2 條前段規定，就其原定數額提高為100
        倍折算1 日。則刑法第41條第1 項修正前之易科罰金折
        算標準，應以銀元100 、200 、300 元折算1 日，經折
        算為新臺幣後，應以新臺幣300 、600 、900 元折算為
        1 日。經比較修正前後之易科罰金折算標準，即以修正
        前之規定較有利於被告。
五、按公司法第9 條第1 項前段之罪，其立法目的在防止虛設公
    司及防範經濟犯罪，只要公司應收之股款，股東並未實際繳
    納，而以申請文件表明收足，並向主管機關提出不實之申請
    者，即已成立，不以該管公務員已完成登記為必要（最高法
    院96年度第7 次刑事庭會議參照）。又行為人於公司法修正
    後辦理公司登記事項，如有明知為不實之事項，而使公務員
    登載於職務上所掌之公文書，足以生損害於公眾或他人者，
    即有刑法第214 條之適用（最高法院96年度第5 次刑事庭會
    議可參）。核被告事實欄一所為，係犯公司法第9 條第1 項
    前段之將已繳納之利盈公司股款收回罪及刑法第214 條之使
    公務員登載不實文書罪；被告事實欄二所為，係犯修正前商
    業會計法第71條第1 款之商業負責人填製不實會計憑證罪及
    稅捐稽徵法第43條第1 項之幫助逃漏稅捐罪。被告利用不知
    情之鼎洲會計事務所經營人吳秋月使公務員登載不實文書，
    為間接正犯。被告先後多次填製不實會計憑證、幫助逃漏稅
    捐之犯行，各均時間緊接，犯罪方法相同，觸犯構成要件相
    同之罪名，顯皆係各基於概括犯意反覆為之，均為連續犯，
    應依修正前刑法第56條之規定，各以一罪論，並加重其刑。
    被告所犯上開各罪間，有方法目的之牽連關係，應依修正前
    刑法第55條規定，從一重之公司法第9 條第1 項前段之將已
    繳納之利盈公司股款收回罪處斷。公訴意旨認被告所犯公司
    法第9 條第1 項前段之罪與填製不實會計憑證罪間，應數罪
    併罰，尚有未合，併予說明。
六、原審以被告犯行事證明確，予以論罪科刑，固非無見。惟查
    ：(一)被告辯稱利盈公司發票均係由「丙○○」（「劉宇」）
    填製之情，既未能證明，已如前述，況原判決事實欄亦未認
    定被告與「丙○○」間有何犯意聯絡及行為分擔，原判決理
    由欄竟記載被告與「丙○○」間就填製不實會計憑證、幫助
    逃漏稅捐罪犯行部分，有犯意聯絡及行為分擔，皆為共同正
    犯，尚有違誤。(二)被告所犯將已繳納之利盈公司股款收回罪
    及使公務員登載不實文書罪2 罪，係屬先後2 行為，彼此間
    有方法目的之牽連關係，原判決認係以一行為觸犯2 罪名，
    為想像競合犯，亦有未合。(三)被告製作94年7 、8 月、同年
    9 、10月、同年11、12月及95年1 、2 月之營業人銷售額與
    稅額申報書後向財政部高雄市國稅局新興稽徵所申報營業稅
    ，尚不成立刑法第216 條、第215 條行使業務登載不實文書
    罪（詳後述），原判決事實欄記載被告此部分犯罪事實，但
    理由欄並未說明被告此部分犯罪成立之罪名及處斷，均有未
    當。檢察官上訴意旨以被告與「丙○○」、乙○○間有共犯
    關係，被告上訴意旨否認有事實欄二所示犯罪，均指摘原判
    決不當，同無理由，惟原判決既有上開可議，仍應由本院將
    原判決撤銷改判。爰審酌被告設立公司後，竟將股款收回，
    復未實際經營，反而虛開統一發票幫助他人逃漏稅捐，且逃
    漏稅捐金額非少，影響租稅公平及國家社會經濟建設，行為
    後未坦承全部錯誤，犯後態度非佳等一切情狀，量處如主文
    所示之刑。又被告犯罪時間在96年4 月24日以前，合於減刑
    條件，乃依中華民國96年罪犯減刑條例第2 條第1 項第3 款
    之規定，減其宣告刑2 分之1 ，並諭知易科罰金之折算標準
    。
七、公訴意旨另以：依營業稅法規定，以每2 個月為1 期，於次
    期開始15日內應申報前2 月之營業稅，被告乃將其虛開及取
    得之統一發票交予不知情之吳秋月，利用吳秋月製作94 年7
    、8 月及同年9 、10月之營業人銷售額與稅額申報書向財政
    部高雄市國稅局新興稽徵所申報各該其營業稅，同年11、12
    月及95年1 、2 月之營業稅則由真實年籍不詳之「丙○○」
    負責申報，以此方式在被告業務上做成之營業人銷售額與稅
    額申報書登載不實之進銷項銷售額及稅額，向上開稅捐機關
    行使，足生損害於稅捐機關核課稅額之正確性。因認被告此
    部分係涉犯刑法第216 條、第215 條行使業務登載不實文書
    罪嫌。惟查，公司、行號向稅捐稽徵機關申報營業稅，係履
    行其公法上納稅之義務，並非業務行為，自無從成立刑法第
    216 條、第215 條行使業務登載不實文書罪。被告此部分本
    應為無罪諭知，但公訴人認被告此部分與上開填製不實會計
    憑證罪及幫助逃漏稅捐罪有罪部分屬牽連犯裁判上一罪關係
    ，故不另為無罪諭知。
據上論結，應依刑事訴訟法第369 條第1 項前段、第364 條、第
299 條第1 項前段，公司法第9 條第1 項前段、修正前商業會計
法第71條第1 款、稅捐稽徵法第43 條 第1 項，刑法第11條前段
、第2 條第1 項前段、第214 條、第55條，廢止前罰金罰鍰提高
標準條例第2 條，中華民國九十六年罪犯減刑條例第2 條第1 項
第3 款、第7 條、第9 條，判決如主文。
本案經檢察官郭振昌到庭執行職務。
中    華    民    國    98    年    8     月    31    日
                  刑事第八庭    審判長法  官   洪兆隆
                                      法  官   陳志銘
                                      法  官   郭玫利
以上正本證明與原本無異。
如不服本判決應於收受本判決後10日內向本院提出上訴書狀，其
未敘述上訴理由者，並得於提起上訴後10日內向本院補提理由書
狀（均須按他造當事人之人數附繕本）「切勿逕送上級法院」。
中    華    民    國    98    年    8     月    31    日
                                      書記官   楊茱宜
附錄本件判決論罪科刑法條
公司法第9條第1項：
  公司應收之股款，股東並未實際繳納，而以申請文件表明收足
  ，或股東雖已繳納而於登記後將股款發還股東，或任由股東收
  回者，公司負責人各處5 年以下有期徒刑、拘役或科或併科新
  臺幣50萬元以上250 萬元以下罰金。
中華民國刑法第214條：
  明知為不實之事項，而使公務員登載於職務上所掌之公文書，
  足以生損害於公眾或他人者，處3 年以下有期徒刑、拘役或5
  百元以下罰金。
修正前商業會計法第71條第1款：
  商業負責人、主辦及經辦會計人員或依法受託代他人處理會計
  事務之人員有下列情事之一者，處5 年以下有期徒刑、拘役或
  科或併科新臺幣60萬元以下罰金：
  一、以明知為不實之事項，而填製會計憑證或記入帳冊。
稅捐稽徵法第43條第1項：
  教唆或幫助犯第41條或第42條之罪者，處3 年以下有期徒刑、拘
  役或科新台幣6 萬元以下罰金。
附表：
 ┌──┬─────┬────┬──┬─────┬─────┐
 │編號│ 銷項去路 │時    間│張數│銷售額(元)│稅額(元)  │
 ├──┼─────┼────┼──┼─────┼─────┤
 │1.  │佑達雅科技│95年1月 │8   │25,637,570│1,281,879 │
 │    │有限公司  │至95年2 │    │          │          │
 │    │          │月      │    │          │          │
 ├──┼─────┼────┼──┼─────┼─────┤
 │2.  │信卡王通訊│94年9月 │4   │3,200,000 │160,000   │
 │    │股份有限公│至94年10│    │          │          │
 │    │司        │月      │    │          │          │
 ├──┼─────┼────┼──┼─────┼─────┤
 │3.  │臣福實業有│94年9月 │6   │10,448,840│522,442   │
 │    │限公司    │至94年10│    │          │          │
 │    │          │月      │    │          │          │
 ├──┼─────┼────┼──┼─────┼─────┤
 │4.  │錡君實業股│94年9月 │4   │3,200,000 │160,000   │
 │    │份有限公司│至94年10│    │          │          │
 │    │          │月      │    │          │          │
 ├──┼─────┼────┼──┼─────┼─────┤
 │5.  │品誼實業有│95年1月 │18  │8,220,000 │411,000   │
 │    │限公司    │至95年2 │    │          │          │
 │    │          │月      │    │          │          │
 ├──┼─────┼────┼──┼─────┼─────┤
 │6.  │蓉發國際有│95年1月 │2   │3,590,000 │179,500   │
 │    │限公司    │至95年2 │    │          │          │
 │    │          │月      │    │          │          │
 ├──┼─────┼────┼──┼─────┼─────┤
 │7.  │銀色夥伴廣│94年7月 │25  │7,876,440 │393,823   │
 │    │告股份有限│至94年8 │    │          │          │
 │    │公司      │月      │    │          │          │
 ├──┼─────┼────┼──┼─────┼─────┤
 │8.  │中彰投廣告│95年1月 │3   │1,600,000 │80,000    │
 │    │事業有限公│至95年2 │    │          │          │
 │    │司        │月      │    │          │          │
 ├──┼─────┼────┼──┼─────┼─────┤
 │9.  │聯上實業股│94年9月 │2   │1,000,000 │50,000    │
 │    │份有限公司│至94年10│    │          │          │
 │    │（未申報）│月      │    │          │          │
 ├──┼─────┼────┼──┼─────┼─────┤
 │10. │鼎浩國際股│95年1月 │3   │1,050,000 │52,500    │
 │    │份有限公司│至95年2 │    │          │          │
 │    │          │月      │    │          │          │
 ├──┼─────┼────┼──┼─────┼─────┤
 │11. │掬水軒開發│94年11月│1   │876,857   │43,843    │
 │    │股份有限公│至94年12│    │          │          │
 │    │司        │月      │    │          │          │
 ├──┴─────┴────┼──┼─────┼─────┤
 │      合          計      │76  │66,699,707│3,334,987 │
 └─────────────┴──┴─────┴─────┘


司法院資訊處製作；財團法人民間司法改革基金會備份。
